【裁判字號】    99,易,955
【裁判日期】    990611
【裁判案由】    詐欺等
【裁判全文】
臺灣高雄地方法院刑事判決               99年度易字第955號
公  訴  人  臺灣高雄地方法院檢察署檢察官
被      告  甲○○
上列被告因詐欺案件，經檢察官提起公訴（98年度偵字第36862
號），被告於準備程序中為有罪之陳述，經本院合議庭裁定改由
受命法官獨任行簡式審判程序審理，判決如下：
    主  文
甲○○共同意圖為第三人不法之所有，以詐術使第三人得財產上
不法之利益，處拘役肆拾日，如易科罰金，以新臺幣壹仟元折算
壹日。
    事  實
一、緣甲○○（原名為何孟春，民國98年3 月23日改名甲○○）
    與戊○○（尚未據起訴）為鄰居關係，兩人互相認識並有金
    錢往來。於98年8 月20日至9 月5 日間之某日，戊○○前來
    甲○○位於高雄縣彌陀鄉○○村○○路2 巷3 號之住處拜訪
    ，發現甲○○置於桌上之付款人為彰化商業銀行岡山分行、
    支票號碼為BC0000000 之空白支票（下稱系爭支票），乃請
    求甲○○提供該置於桌上之系爭支票供自己周轉。詎甲○○
    明知系爭支票，為其前女友丙○○向彰化商業銀行岡山分行
    開立支票存款帳戶而領用、業經丙○○於90年2 月5 日向彰
    化商業銀行岡山分行申報系爭支票於89年5 月間在高雄縣彌
    陀鄉遺失通知掛失止付（上開掛失止付通知書連同丙○○所
    填之遺失票據申報書，業經彰化商業銀行核轉臺灣票據交換
    所高雄市分所，並經臺灣票據交換所高雄市分所將遺失票據
    申報書轉報警察機關），而為其在丙○○於6 、7 年前與其
    分手搬離上開住處時據為己有侵占迄今（甲○○所涉侵占遺
    失物犯行，經本院另為免訴判決），若未經丙○○之同意或
    授權，不得擅以自己之名義自任發票人開立系爭支票使用，
    亦明知若擅以自己之名義任意簽章擔任系爭支票之發票人開
    票使用，系爭支票終將於金融機構提出交換時因「掛失空白
    票據」且「發票人簽章不符」等原因遭到退票而不能兌現，
    而不足供任何債務之擔保或清償，乃一再告知戊○○系爭支
    票業經丙○○掛失，若開立使用，兌現時必將發生問題，不
    得供擔保或清償借款之用等情，竟仍禁不住戊○○之上開要
    求，而與戊○○共同基於意圖為戊○○不法所有之詐欺取財
    或詐欺得利之犯意聯絡，先共同將系爭支票侵占入己，由甲○○在發票日期欄填入「98年9 月20日」，在票面金額欄填
    載「15000 」，在發票人欄處蓋上甲○○原姓名「何孟春」
    之印文，另由戊○○在票面金額欄填載「壹萬伍仟元整」完
    成開立支票行為後，交由戊○○自行持該必遭退票之系爭支
    票行使周轉。戊○○取得系爭支票後，果因無力清償其陸續
    向鄰居丁○○借得總金額新臺幣（下同）1 萬5 千元之款項
    ，乃於98年9 月6 日至98年9 月13日間之某日，明知系爭支
    票必遭退票，竟向丁○○佯稱系爭支票沒有任何問題，並在
    系爭支票背書後交丁○○收受以代清償，致丁○○陷於錯誤
    ，誤認其15000 元之債權將得獲清償而願收受系爭支票，因
    而受有允許戊○○延期清償之損害，戊○○即以此詐術獲得
    延期清償對丁○○所負15000 元債務之不法利益。嗣丁○○
    至票載發票日即98年9 月20日透過高雄縣彌陀鄉彌陀農會舊
    港分會提示交換系爭支票，系爭支票果真於98年9 月22 日
    ，因「掛失空白票據」及「發票人印章不符」等原因遭到退
    票，經農會人員通知丁○○，並經甲○○於98年11月12日自
    動提出同為丙○○掛失之付款人為彰化商業銀行岡山分行、
    支票號碼BC0000000 號空白支票1 紙與警扣案，始悉上情。
二、案經丙○○訴由高雄縣政府警察局岡山分局報告臺灣高雄地
    方法院檢察署檢察官偵查起訴。
    理  由
一、本件被告甲○○所犯為死刑、無期徒刑、最輕本刑3 年以上
    有期徒刑以外之罪，其於準備程序進行中，就被訴事實為有
    罪之陳述，經受命法官告知簡式審判程序之旨，並聽取當事
    人之意見後，由合議庭裁定由受命法官獨任行簡式審判程序
    ，改以簡式審判程序進行審理，是依刑事訴訟法第284 條之
    1 、第273 條之2 之規定，毋庸行合議審判，且本件之證據
    調查，不受同法第159 條第1 項、第161 條之2 、第161 條
    之3 、第163 條之1 及第164 條至第170 條規定之限制，均
    合先敘明。
二、訊據被告對於上揭犯罪事實均坦承不諱，核與證人戊○○於
    警詢、偵查及本院審理時所證述之情節大致相符，亦與證人
    丙○○於警詢指述之掛失情節及證人丁○○於警詢及本院準
    備時所指述之證人戊○○借款、交付系爭支票之情節互可勾
    稽，復有系爭支票之正反面影本、票據掛失止付通知書、遺
    失票據申報書、退票理由單及掛失止付票據提示人基本資料
    查報表各1 份在卷可憑，足認被告任意性之自白與事實相符
    ，綜上，本件事證已臻明確，被告犯行堪以認定，應依法論
    科。
三、按詐欺取財罪之行為客體係指財物，詐欺得利罪則指取得債
    權、免除債務、延期履行債務或提供勞務等財物以外之財產
    上不法利益，有最高法院86年度台上字第3534號判決意旨可
    資參照。本件被害人丁○○因取得系爭支票，而允共同正犯
    戊○○得以延期履行其15000 元之借款債務，自已使共同正
    犯戊○○獲得延期履行債務之財產上不法利益（然非免除債
    務之財產上不法利益）。核被告所為，係犯刑第339 條第2
    項之詐欺得利罪。次按以自己犯罪之意思而參與，其所參與
    者雖非犯罪構成要件之行為，仍無解於共同正犯之罪責，最
    高法院66年台上字第2527號判例意旨可資參照，被告本即係
    為使共同正犯戊○○得以遂行意圖不法所有或財產上利益之
    詐欺取財或詐欺得利犯行，而交付系爭支票供戊○○持以供
    作不實擔保取得借款、或供作不實債權以延期履行債務之方
    式行騙周轉之用，因之，被告係以共同正犯戊○○之行為作
    為自己行為之一部，而以自己犯罪之意思（提供不可能兌現
    之系爭支票）而參與證人戊○○之詐欺犯行，於本件共犯戊○○果真按兩人主觀上共同認識之可能方式而以系爭支票供
    作不實債權交付證人丁○○詐取延期履行債務之財產上不法
    利益時，兩人之行為即相互加工、相互結合，被告自應與共
    犯戊○○成立詐欺得利罪之共同正犯。又被告所犯上開二罪
    之間，有犯意聯絡與行為分擔，應予分論併罰。爰審酌被告
    僅因共同正犯戊○○之要求，竟遽與共同正犯戊○○於他人
    遺失之空白支票上為發票行為，並任由共同正犯戊○○行使
    系爭支票對被害人丁○○施用詐術取得延期清償15000 元之
    債務之財產上不法利益，足認被告行為已對他人財產利益造
    成危害，惟被告於審判期間終於坦承犯行，併審酌被告並非
    於受前案徒刑執行完畢後5 年以內故意再犯本件有期徒刑以
    上之罪，有其臺灣高等法院被告前案紀錄表在卷可憑，及被
    告現為臨時工之生活狀況、高職肄業之智識程度、公訴人請
    求依法論處等一切情狀，量處如主文所示之刑，以資懲儆。
四、本件被告涉犯本件詐欺得利犯行之行為雖不能確定是否確於
    98年9 月1 日前犯之，而刑法第41條業於98年9 月1 日及98
    年12月30日起2 次修正施行；然觀諸98年9 月1 日修正前、
    後之刑法第41條第1 項原均規定：「犯最重本刑為5 年以下
    有期徒刑以下之刑之罪，而受6 個月以下有期徒刑或拘役之
    宣告者，得以新臺幣1 千元、2 千元或3 千元折算1 日，易
    科罰金。但確因不執行所宣告之刑，難收矯正之效，或難以
    維持法秩序者，不在此限。」，僅至98年12月30日再修正為
    ：「犯最重本刑為五年以下有期徒刑以下之刑之罪，而受六
    月以下有期徒刑或拘役之宣告者，得以新臺幣1 千元、2 千
    元或3 千元折算1 日，易科罰金。但易科罰金，難收矯正之
    效或難以維持法秩序者，不在此限。」（因本件無定應執行
    之刑問題，故與大法官會議釋字第662 號解釋及98年9 月1
    日修正前之刑法第41條第2 項之後續修正無涉），較之上開
    2 次修正前後之條文內容，可知98年9 月1 日修正前、後之
    刑法第41條第1 項，內容均相同，再與98年12月30日起修正
    施行之刑法第41條第1 項相比，亦僅於後段文字有所調整，
    均非屬刑法第2 條第1 項前段所稱「行為後法律有變更」之
    情形，仍應依一般法律適用之原則，適用裁判時法（最高法
    院95年度第21次刑事庭會議決議可資參照）。爰參酌被告上
    開犯罪情節，逕依98年12月30日起修正施行之刑法第41條第
    1 項前段之規定，就被告所犯詐欺得利罪部分，諭知易科罰
    金之折算標準如主文。
五、扣案為被害人丙○○所有、經丙○○掛失、付款人為彰化商
    業銀行岡山分行、支票號碼BC0000000 號之空白支票1 紙，
    因與被告本件詐欺得利犯行無關，既非違禁物，亦非被告所
    有之物，爰不予宣告沒收。
據上論斷，應依刑事訴訟法第273 條之1 第1 項、第299 條第1
項前段，刑法第28條、第339 條第2 項、第41條第1 項前段，刑
法施行法第1 條之1 第1 項、第2 項前段，判決如主文。
本案經檢察官乙○○到庭執行職務。
中    華    民    國    99    年    6     月    11    日
                  刑事第十四庭  法  官  張凱鑫
上正本證明與原本無誤。
如不服本判決，應於收受送達後10日內向本院提起上訴。
中    華    民    國    99    年    6     月    11    日
                                書記官  董明惠
中華民國刑法
第339條（普通詐欺罪）
意圖為自己或第三人不法之所有，以詐術使人將本人或第三人之
物交付者，處 5 年以下有期徒刑、拘役或科或併科 1 千元以下
罰金。
以前項方法得財產上不法之利益或使第三人得之者，亦同。
前二項之未遂犯罰之。

司法院資訊處製作；財團法人民間司法改革基金會備份。
